【裁判字號】    99,台上,4544
【裁判日期】    990715
【裁判案由】    違反貪污治罪條例
【裁判全文】
最高法院刑事判決            九十九年度台上字第四五四四號
上  訴  人  台灣高等法院花蓮分院檢察署檢察官
上  訴  人
即  被  告  乙○○
選任辯護人  李文平律師
            謝志嘉律師
被      告  甲○○
            丙○○
上列上訴人等因被告等違反貪污治罪條例案件，不服台灣高等法
院花蓮分院中華民國九十八年五月二十七日第二審判決（九十七
年度上訴字第二四０號，起訴案號：台灣花蓮地方法院檢察署九
十六年度偵字第一四二四號），提起上訴，本院判決如下：
    主  文
原判決撤銷，發回台灣高等法院花蓮分院。
乙○○對於詐欺部分之上訴駁回。
    理  由
一、撤銷發回部分：
本件第一審判決認被告甲○○係花蓮縣壽豐鄉公所建設課技士，
職司該鄉建設工程之設計、發包、監造等業務，為依據法令從事
公務之人員。上訴人即被告乙○○係花蓮縣壽豐鄉鄉民代表會副
主席（自民國九十五年八月一日起擔任主席），被告丙○○則係
廣勝土木包工業工地主任（自九十五年八月間起擔任花蓮縣壽豐
鄉豐坪村村長）。其等三人共犯貪污治罪條例第五條第一項第三
款之對於職務上之行為收受賄賂罪；乙○○、丙○○尚牽連犯政
府採購法第八十七條第四項之意圖影響決標價格，而以協議使廠
商不為價格之競爭罪（丙○○一人並另犯同條第五項之意圖影響
採購結果而借用他人名義或證件投標罪）。乙○○、丙○○因而
依修正前刑法牽連犯之規定從一重處斷，而與甲○○三人均分別
論處以共同對於職務上之行為收受賄賂罪刑。原審經審理結果，
認甲○○、乙○○、丙○○三人被訴對於職務上之行為收受賄賂
部分，不能證明犯罪，乙○○、丙○○此部分僅係詐欺取財，應
變更檢察官起訴法條，且與所犯違反政府採購法部分，犯意各別
，行為不同，應分論併罰。因而改判論丙○○以共同意圖影響決
標價格，而以協議使廠商不為價格之競爭罪，處有期徒刑壹年陸
月，減為有期徒刑玖月；又連續意圖為自己不法之所有，以詐術
使人交付財物罪，處有期徒刑壹年陸月，減為有期徒刑玖月；並
定應執行有期徒刑壹年伍月及附條件而為緩刑伍年之諭知。論乙
○○以共同意圖影響決標價格，而以協議使廠商不為價格之競爭
罪，處有期徒刑貳年陸月，減為有期徒刑壹年參月；又意圖為自
己不法之所有，以詐術使人交付財物罪，處有期徒刑參年；並定
應執行有期徒刑肆年。至於甲○○部分，則改判諭知無罪。固非
無見。
惟按：客觀上為法院認定事實及適用法律基礎之證據，雖已調查
而其內容尚未明瞭者，即與未經調查無異，如遽行判決，仍屬應
於審判期日調查之證據而未予調查。又判決書應記載判決之理由
，其所載理由，仍不能憑以斷定其所為論述之根據者，即屬理由
不備。經查：(一)原判決雖採信證人即漢保企業有限公司實際負責
人曾漢清（公司名義負責人為羅敏雄）等人所證述情節，認定乙
○○於九十四年五月十六日在其住處協議使廠商不為價格競爭（
即俗稱開小標或搓圓仔湯）方式以標取「花蓮縣一九三縣道道路
養護工程」（下稱系爭道路工程），由曾漢清取得得標權，其他
廠商依約定僅得陪標後，丙○○即向曾漢清詐稱應給付承辦人即
甲○○回扣新台幣（下同）二十萬元云云；曾漢清遂交付該金額
連同廠商回饋金共二百零五萬元予乙○○；其後，丙○○又藉口
甲○○嫌所交賄款不足，再向曾漢清索賄五萬元，曾漢清乃於同
年十月二十一日在花蓮縣壽豐鄉公所交付五萬元予丙○○等情。
係以尚無證據證明甲○○有收取上揭二十萬元及五萬元賄款之犯
行，並認在乙○○住處查扣之桌曆所記載內容，均為甲○○在乙
○○處打麻將，借款充作賭資，已向花蓮市第一信用合作社貸款
清償完畢，因而採信甲○○之辯解，資為甲○○、乙○○及丙○
○三人有利之論斷。然卷查系爭道路工程係於九十四年五月二十
五日訂約，同日開工，工期至同年十二月十五日止，有開工報告
書影本在卷可憑（見調查卷第七十三頁），依扣案桌曆影本所載
（見偵查卷第八十七至九十九頁），其上顯現有關甲○○款項之
資料，首筆出現在同年六月六日，尾筆則出現在同年十二月二十
六日，幾乎均在曾漢清施工期間，於此之前除同年五月四日有「
甲○○麻將１００００」，類似與麻將相關之記載外，別無其他
借款之紀錄。再據甲○○於法務部調查局航業海員調查處（下稱
調查中）所供情節，其僅稱於乙○○住處麻將賭博最多一次輸款
將近四萬元，對於調查員所質問：「提示乙○○桌曆上六月二十
九日記載『甲○○十一萬』，請問你如何解釋？乙○○當日是否
支付你十一萬元？」答稱：「我不知道乙○○為何如此記載，我
也不曾收到他給我十一萬元」；以及「提示乙○○桌曆上七月五
日記載『治國十三萬』，請問你如何解釋？」答稱：「我不可能
一次輸十三萬元……」（見偵查卷第一二六、一三七頁）。乙○
○所辯桌曆所記載金額為甲○○麻將賭博輸錢借款之數額云云，
已與甲○○上揭所供不符，事實如何，顯有可疑。又上揭桌曆所
載金額果係借款，其數額共為若干？如何認定甲○○向花蓮市第
一信用合作社所貸款項，係用於清償其賭資債務？原審均未詳予
究明，遽認該桌曆之記載為一般消費借貸，並經清償完畢等情，
自有判決理由不備及應於審判期日調查之證據而未予調查之違法
。(二)、原判決又以證人王震明、張仁俊、葉鯤璟、李忠義、何義
桂等人於第一審之證述，與甲○○所供在乙○○家中打麻將之過
程大抵相符，並無甚大差異之情形，因認上開扣案桌曆所載之人
名、金額為渠等在乙○○家中打麻將因攜帶現金不足而向乙○○
商借之欠款，不得採為甲○○、乙○○及丙○○三人不利之證明
（見原判決第十、二十三頁）。然查甲○○固於偵查中供稱曾在
乙○○家中打麻將，然其又係稱與建設局同事林文中、秘書連志
岳及乙○○之友人一起打麻將（見偵查卷第五十五頁），並未提
及上揭證人王震明、張仁俊、葉鯤璟、李忠義、何義桂等人亦參
與賭博。何況甲○○供稱玩麻將係打一千元底，一台一百元云云
（見同上卷頁），亦與證人王震明、張仁俊所證五百元底，一台
一百元（見第一審卷第三五０、三四八頁）等有關賭博重要情節
之供述亦不相符。證人王震明、張仁俊、葉鯤璟、李忠義、何義
桂等人所證既有重大瑕疵，是否實情，即應詳加勾稽審認。原審
未予究明，遽行判決，併有未合。檢察官上訴意旨執以指摘，非
無理由，乙○○亦上訴對於依公訴意旨認與貪污部分有裁判上一
罪關係之違反政府採購法部分表示不服，應認原判決有撤銷發回
之原因。
二、駁回上訴部分（即乙○○對於詐欺部分之上訴）：
按刑事訴訟法第三百七十六條所列各罪之案件，經第二審判決者
，不得上訴於第三審法院，法有明文。本件原審變更起訴法條，
依刑法第三百三十九條第一項論處乙○○詐欺罪刑部分，就乙○
○而言，核屬刑事訴訟法第三百七十六條第四款之案件。依首開
說明，既經第二審判決，乙○○自不得上訴於第三審法院，其竟
復提起此部分上訴，顯為法所不許，應予駁回。
據上論結，應依刑事訴訟法第三百九十七條、第四百零一條、第
三百九十五條前段，判決如主文。
中    華    民    國  九十九  年    七    月   十五   日
                      最高法院刑事第九庭
                          審判長法官  邵  燕  玲
                                法官  李  伯  道
                                法官  孫  增  同
                                法官  李  英  勇
                                法官  李  錦  樑
本件正本證明與原本無異
                                      書  記  官
中    華    民    國  九十九  年    七    月   二十   日
                                                      K

司法院資訊處製作；財團法人民間司法改革基金會備份。
